臺灣臺東地方法院民事判決　九十二年度重訴字第四號
　　原　　　告　第一商業銀行股份有限公司萬巒分行
　　法定代理人　卯○○
　　訴訟代理人　癸○○
　　被　　　告　庚○○
　　　　　　　　戊○○原名乙.
　　　　　　　　丙○○
　　　　　　　　丁○○
　　訴訟代理人　李莉卿律師
右當事人間請求清償借款事件，本院於民國九十三年八月十日言詞辯論終結，判決如
左：
    主    文
被告應連帶給付原告新臺幣陸佰萬元，及自民國八十七年三月三日起至清償日止，按
週年利率百分之十一計算之利息，並自民國八十七年四月三日起至清償日止，其逾期
在六個月以內部分，按上開利率百分之十；逾期超過六個月部分，按上開利率百分之
二十計付之違約金。
訴訟費用由被告連帶負擔。
本判決原告以新臺幣貳佰萬元或以同面額之台北市政府建設公債八十六年度債票、八
十九年度第一期債票還本券供擔保後，得假執行。但被告如於執行標的物拍定、變賣
或物之交付前，以新臺幣陸佰萬元為原告預供擔保後，得免為假執行。
    事實及理由
壹、程序方面：
    原告於民國（下同）九十年九月十五日概括承受屏東縣萬巒地區農會，有財政部
    九十年九月十四日台財融（三）字第０九０三００００九三號函影本附卷可稽（
    見本院卷第二二一頁），合先敘明。
貳、原告主張：
    訴外人壬○○○於八十一年四月二十二日向原告借款新台幣（下同）六百萬元，
    ，約定借款期限至九十六年四月十日，利率按週年利率百分之十一計算，每月付
    息一次，如未依約償還本息即喪失期限及分期攤還之利益，除應按原利率付息外
    ，對逾期在六個月以內者，按上開利率之一成；逾期超過六個月部分，按上開利
    率之二成加付違約金（下稱系爭借款），而訴外人李勝嘉為系爭借款之連帶保證
    人，並於同日簽立授信約定書（下稱系爭約定書），詎壬○○○僅繳息至八十七
    年三月三日，故系爭借款視為全部到期。至李勝嘉業於八十六年十二月二十六日
    死亡，被告庚○○、戊○○、丙○○、丁○○為其概括繼承人，自應對李勝嘉之
    上開債務負連帶保證之責任。爰依連帶保證、繼承之法律關係起訴，並聲明：(一)
    如主文第一項所示；(二)願供擔保，請准宣告假執行。
參、被告則以：
    對李勝嘉於系爭借款借據連帶保證人字樣下、系爭約定書上所留印文之真正不爭
    執。系爭約定書上並無連帶保證人之字樣，且未經原告蓋有已對保之核章，故系
    爭借款顯未經對保程序。而李勝嘉雖於系爭借款撥款日（即八十一年四月二十二
    日）到場，卻未於系爭借款借據上親自簽名，足證李勝嘉不知其為系爭借款之連
    帶保證人，與原告間難謂已生系爭借款連帶保證契約之合致。至原告認擔保系爭
    借款之土地所有人李勝嘉即須任系爭借款之連帶保證人，顯與法律所稱連帶保證
    人之意義相左。故李勝嘉及被告就系爭借款均無庸負連帶保證人之責任等語置辯
    。並聲明：(一)請求駁回原告之訴及假執行之聲請；(二)若受不利之判決，願供擔保
    請准宣告免為假執行。
參、兩造間不爭執之事實：
    李勝嘉業於八十六年十二月二十六日死亡，被告均未為拋棄或限定繼承；李勝嘉
    為其所有坐落臺東縣卑南鄉○○段五九六六號土地（下稱系爭土地）之抵押義務
    人，並以壬○○○為債務人，為權利人屏東縣萬巒地區農會設定七百二十萬元之
    抵押權（收件日號為：八一０四一六東地所字四八三四號）（下稱系爭抵押權）
    ；李勝嘉於系爭借款借據連帶保證人字樣下、系爭約定書上所留印文，經本院於
    九十三年八月十日當庭勘驗結果核與系爭抵押權設定登記所附臺東縣卑南鄉戶政
    事務所於八十一年四月八日核發印鑑證明書所留印鑑印文（下稱系爭印鑑印文）
    、第一商業銀行七十四年七月十二日授信約定書印鑑卡所留印文均相符；原告於
    八十一年四月二十二日將系爭借款六百萬元撥款後，轉帳入壬○○○於原告貸六
    二一號存款帳戶（下稱系爭存款帳戶），同日以辛○○為匯款人，由系爭存款帳
    戶轉帳六百萬元，並電匯至李勝嘉於臺東地區農會太平分部所開立活期儲蓄存款
    三二四五一號帳戶等情，有本院九十一年十二月十日（九十一）東院瑜民愛字第
    二二一八一號函；臺東縣臺東地政事務所九十二年六月十日東地所登記字第０九
    二０００四五五九號函暨所附系爭抵押權登記資料；系爭借款借據、約定書、印
    鑑證明；轉帳支出、收入傳票、系爭存款帳戶乙種存款卡片、系爭存款帳戶取款
    條、合作金庫入戶電匯申請書代收入傳票影本在卷可稽（分別見本院卷第一六二
    頁；第一四三頁至一五七頁；第六十七頁、第六十九頁、第一五五頁、第一四一
    頁背面、第一四二頁；第七十二頁至第七十三頁、第一九六頁、第八十三頁、第
    八十八頁），復為兩造所不爭執（分別見本院卷第十九頁；第二０三頁至第二０
    五頁），是應可認為真實。
肆、得心證之理由：
一、本件經兩造同意整理並協議限縮爭點為：(一)系爭借款借據、約定書上李勝嘉之印
    文雖為真正，則李勝嘉就系爭借款是否即應負連帶保證之責任？(二)系爭借款借據
    上並非李勝嘉之簽字，約定書上亦無原告之對保核章，則李勝嘉就系爭借款顯未
    經過對保程序，就系爭借款應否負連帶保證之責任？(三)被告對系爭借款借據、系
    爭約定書上印文係遭盜蓋一節，能否舉證以實其說？
二、按當事人主張有利於己之事實者，就其事實有舉證之責任，民事訴訟法第二百七
    十七條前段定有明文。又私文書經本人或其代理人簽名、蓋章者，推定為真正，
    民事訴訟法第三百五十八條亦有明文。至依法律之規定，有使用文字之必要者，
    得不由本人自寫，但必須親自簽名。如有用印章代簽名者，其蓋章與簽名生同等
    之效力，民法第三條第一項、第二項分別定有明文，即謂若由他人代寫其姓名下
    加蓋印章以代簽名，其效力亦與自己簽名生同一效力。至借據內印章既屬真正，
    雖由他人代為立據而除有確切反證外，亦推定為本人授權行為（最高法院三十七
    年上字第八八一六號判例可資參照）。被告以系爭借款借據、系爭約定書上李勝
    嘉之印文雖為真正，惟系爭借款借據並非由李勝嘉親自簽名，李勝嘉自不負連帶
    保證責任等語置辯。經查：縱系爭借款借據上之簽名無法認定為李勝嘉所簽，然
    系爭借款借據、約定書上李勝嘉印文既與其所留印鑑印文相符，則依上開判例意
    旨及說明，即無損李勝嘉於系爭借款借據、約定書上所蓋印文為真正所生與本人
    簽名有同一之效力。況系爭借款借據上李勝嘉之簽名係由己○○於李勝嘉明示或
    默示同意下所代寫一節，業據證人甲○○結證述：「... 我知道撥款的相關準備
    作業都是由代書己○○幫他填寫的，所以借據上李勝嘉的名字及住址應該是代書
    所填寫的」等語；證人己○○結證稱：「... 八十一年四月二十二日農會要撥款
    的時候，李勝嘉有親自到農會，借據上李勝嘉的姓名及住址，是我先幫他寫好的
    ，借據上李勝嘉的印文，是李勝嘉拿給我蓋的。」、「雖然李勝嘉當天有到場，
    因為他跟辛○○是朋友，可能他在跟辛○○談話，所以才叫我幫他寫。」等語；
    證人辛○○結證：「（借據上李勝嘉的簽名是何人簽的？）是代書己○○簽的，
    因為他簽的比較快，字寫的比較好看，李勝嘉知道己○○幫他簽名字。」等語在
    卷（分別見本院卷第二０九頁；第二一一頁至第二一三頁）。是除被告能提出確
    切反證外，尚難徒憑被告自稱李勝嘉未於系爭借款借據上親自簽名，而否認系爭
    借款之效力。
三、至被告辯稱：系爭約定書上並無連帶保證人之字樣，且未經原告蓋有已對保之核
    章，故李勝嘉於系爭借款顯未經對保程序，自不負連帶保證之責任云云。
（一）按民法第七百三十九條規定，稱保證者，謂當事人約定，一方於他方之債務人
      不履行債務時，由其代負履行責任之契約。又對保與否，並非保證契約之成立
      要件（最高法院四十六年台上字第一六三號判例足資參照）。是保證契約為諾
      成、非要式契約，經當事人意思表示合致，即得成立，本不以書面或一定之對
      保程序為必要。是被告認未經對保，即無庸負連帶保證責任云云，顯與上開說
      明未合。
（二）依屏東縣萬巒地區農會核貸系爭借款當時之放款作業方式，須該農會會員始得
      為借款人，而提供擔保土地之所有權人應任連帶保證人一情，業據證人辛○○
      結證：「（為何李勝嘉將土地賣給你，還要擔任連帶保證人呢？）必須是農會
      的會員才可以向農會借款，當時每一會員的借款額度是六百萬元，借款時候要
      提供土地為擔保，土地所有權人必須要擔任連帶保證人，所以我向李勝嘉買了
      土地之後，向萬巒農會借款，當時土地所有權人是李勝嘉，所以李勝嘉知道需
      要擔任借款的連帶保證人，才能夠借得到錢」等語；證人甲○○（即系爭借款
      之徵信人員）結證稱：「... 本件借款是由我所徵信。」、「只有農會的會員
      才可以當借款人，而李勝嘉為土地的所有權人，依照當時農會的借款慣例，土
      地所有權人必須要同時任借款的連帶保證人。」、「本件借款李勝嘉的土地是
      在台東，所以我來過台東徵信過，也到土地的現場去查估過，也到過李勝嘉的
      家裡，所以當時李勝嘉就已經知道要用他的土地來當擔保借款，當時也知道要
      借兩筆各六百萬元的借款，同時任這兩筆借款連帶保證人。」等語；證人己○○結證述：「... 如果以別縣市的土地擔保，則土地所有權人必須要同時為連
      帶保證人之慣例，而李勝嘉以壬○○○為借款六百萬元的借款人，為擔保上開
      借款之土地所有權人，因此必須要任這筆借款的連帶保證人.. 」等語在卷（
      分別見本院卷第二一二頁；第二０八頁；第二一０頁），是李勝嘉出賣系爭土
      地予辛○○，為方便買方向上開該農會貸款，以支付土地案款，對前揭農會須
      以其（即土地所有人）為系爭借款連帶保證人之放款作業程序，應不可諉為不
      知。至被告對系爭抵押權之設定並不爭執，而系爭抵押權設定土地登記申請書
      申請人欄內、土地建築改良物抵押權設定契約書訂立契約人欄內均記載：「義
      務人兼連帶保證人」為李勝嘉，有系爭抵押權設定登記所附上開申請書、契約
      書影本在卷可稽（見本院卷第一四九頁、第一五三頁），足認李勝嘉應有為系
      爭借款之連帶保證人。
（三）另證人辛○○結證：「八十一年四月二十二日由林啟男陪同李勝嘉到農會，當
      時李勝嘉知道擔任子○○、壬○○○各借款六百萬元借款之連帶保證人，並且
      由農會行員親自對保。」等語；證人己○○結證稱：「我確信李勝嘉有擔任這
      筆借款之連帶保證人。」等語；證人甲○○結證：「八十一年四月二十二日這
      兩筆借款撥款之時，李勝嘉有來到農會，當時我也在場，... 借據上的印文，
      我有親眼看到是李勝嘉親自拿出身分證及印章交給我們來核對及蓋章的。」、
      「至於約定書，我有親眼看到是李勝嘉本人在放款的櫃台上簽名的，而李勝嘉
      簽名的時候，我剛好去打電話，所以對保的手續，應該是由寅○○來完成的。
      」等語；證人寅○○（即系爭放款之放款人員）證述：「.... 當時（係指八
      十一年四月二十二日）李勝嘉有親自到農會來，約定書是他自己親自在櫃台上
      面簽名的，約定書上面的章，是李勝嘉拿給我蓋的，當時我有核對李勝嘉之身
      分證，確信是他本人，我確信李勝嘉自己知道要擔任這兩件借款之連帶保證人
      。」等語；證人丑○○（即系爭放款之放款人員）證稱：「我確信李勝嘉於八
      十一年四月二十二日早上有到我們農會，當時我任放款部的職員，本件放款是
      我跟寅○○為放款的作業，我確實有對他對過保，因為約定書上面簽名是他自
      己親自在櫃台上面簽的，當時我們放款作業的方式，是印章由我們統一在借據
      及約定書上面蓋章，所以本件借款及約定書上李勝嘉的印文，是由我或寅○○
      所蓋的。借據上的印鑑由我核對的，我是以借據及約定書上的印文，跟抵押權
      設定契約書上李勝嘉所留的印鑑印文來核對，認為相符，所以我才核章的。」
      等語（分別見本院卷第二０五頁、第二０八頁至第二一二頁），是據上證人證
      述，應堪信原告確有對李勝嘉踐行對保手續。衡之證人甲○○、寅○○、丑○○為系爭借款之徵信、放款作業人員，當知悉系爭借款數額並非少數，為保核
      貸之正確性，應踐行對保之手續，以確信保證人有保證之意願後，始得據以撥
      款，是據其前開證述，應足認本件系爭借款對李勝嘉應已完成對保之手續。縱
      原告對李勝嘉之對保過程或有粗略，惟依前揭判例及規定以觀，被告亦不得執
      為毋庸負連帶保證責任之依據。是被告辯稱：系爭借款未對李勝嘉完成對保，
      應不負連帶保證人之責任云云，顯不足採。
（四）況系爭借款借據、約定書係金融機構制式之契約書，已以印刷鉛字於系爭借據
      內印妥連帶保證人字樣，而約定書第一條並載有：「本約定書所稱一切債務，
      係指立約人（係指李勝嘉）對貴會（係指原告）所負之.. 保證等債務及其他
      債務... 」之約定，故系爭借款借據、約定書上留存印鑑處欄內既分別蓋有李
      勝嘉之印鑑印文，依前述說明，除有確切反證，否則李勝嘉應就系爭借款負連
      帶保證之責任，益徵被告所辯並不足採。
四、另被告抗辯系爭借款借據及約定書上李勝嘉之印文係遭盜蓋一節？
（一）「私人之印章，由自己或有權之人保管、使用，是為常態；被人盜用，是為變
      態，主張變態事實之當事人，應負舉證之責任。系爭保證書上所蓋上訴人之印
      文，既屬真正，而上訴人又未能舉證證明該印章被盜用，則原審根據該保證書
      認定兩造間有保證契約存在，自無不合」，最高法院三十七年上字第八八一六
      號判例、同院八十二年度台上字第一五０五號判決可供參照（另同院八十八年
      度台上字第二０八七號判決、八十七年度台上字第二九四號判決、八十六年度
      台上字第七一七號判決均同此見解）。由此可知，當事人對於契約內所示印文
      之印章，如承認其為真正，僅否認印文非其本人所蓋，該變態事實應由主張被
      盜用之一方負舉證責任，倘未盡舉證之責，即應推定印文係由本人或有權使用
      之人所蓋用。
（二）至印鑑章為個人日常生活重要之物，無論於個人財產、身份得喪變更之辦理、
      信用、身份之表徵上均有其相當重要性。而金融實務上亦常有：舉凡使用於金
      融機構往來之各種票據、借據及其他一切憑證、文件上之印文，金融機構以肉
      眼認為與立約人留存於金融機構之任一印鑑相符而為交易時，即視為立約人所
      為之有效法律行為，立約人願負一切責任，絕無異議之約定。而系爭約定書亦
      有：立約人（係指李勝嘉）印鑑變更時，應即以書面將變更情事通知貴會（係
      指原告），並辦妥變更或註銷印鑑之手續，於未為前項通知及變更或註銷留存
      印鑑手續前，與貴會所為之交易，立約人均應負其責任，如因而造成貴會之損
      害，並負賠償責任」之約定（見系爭約定書第二條可資參照）。故一般人均係
      將慎於身分證件、駕照、信用卡、存摺等重要文件之印鑑章，自行保管，而非
      假他人之手，衡無未經本人同意，而任由他人蓋於借據等重要文件之上。查、
      李勝嘉為高中畢業、預士退伍，約八十一年前即已從事農藥、肥料、養雞之生
      意等情，業據被告戊○○（即李勝嘉之子）陳述在卷（見本院卷第二０四頁）
      ；至李勝嘉於七十四年七月十二日即與第一商業銀行臺東分行有借款往來、八
      十二年六月二十五日即與臺東地區農會太平分會有業務往來，有上開銀行約定
      書、印鑑卡影本，前揭農會活期儲蓄存款印鑑卡影本在卷可稽（見本院卷第一
      四一頁至第一四二頁、第一九七頁），是李勝嘉曾有從事商業及與金融機構往
      來之經驗，更應知悉印鑑章之重要性，是對印鑑章因何事、何時交付、用於何
      處等，均應較一般人更具慎重及謹慎之判斷力。參諸李勝嘉為系爭土地所有權
      人，事前既已悉依系爭借款之核貸作業程序須任連帶保證人；而系爭借款於撥
      款當日即全數匯入李勝嘉於臺東地區農會太平分部所開立活期儲蓄存款三二四
      五一號帳戶等情，已如前述，故李勝嘉於八十一年四月二十二日系爭借款撥款
      當日，既已親自到場並辦理系爭借款手續，則斷無於系爭借款借據、約定書上
      蓋妥印鑑章後，卻事後徒稱上開印鑑章係遭盜蓋之理。
（三）況如李勝嘉之印鑑章果真遭盜蓋，則對其信用及經濟應屬發生重大之事由，理
      應即對冒用之人提起刑事訴追，惟查：系爭借款迄今已逾十二年，未聞李勝嘉
      或被告曾對所稱冒用李勝嘉印章之人提出訴追，益徵被告所辯：就系爭借款借
      據上李勝嘉之印文係遭盜蓋一節，應不足採。
伍、綜上所述，被告既自承系爭借款借據、系爭約定書上李勝嘉之印文為真正，復未
    就上開印文係遭盜蓋一節舉證以實其說，而被告既為李勝嘉之繼承人，自應就系
    爭借款負連帶保證之責任。故原告依連帶保證、繼承之法律關係，請求被告應連
    帶給付如主文第一項所示，為有理由，應予准許。又兩造均陳明願供擔保宣告准
    、免假執行，經核均無不合，爰依聲請分別酌定相當擔保金額准許之。
陸、至兩造其餘之攻擊防禦方法及未經援用之證據，經本院斟酌後，認為均不足以影
    響本判決之結果，自無逐一詳予論駁之必要，併此敘明。
柒、據上論結：本件原告之訴為有理由，依民事訴訟法第八十五條第二項、第三百九
    十條第二項、第三百九十二條，判決如主文。
中　　  　華　　  　民　　  　國　　九十三　　年　　八　　月  　十七 　 日
~B臺灣臺東地方院法院民事庭
~B　　　法　　　官　陳兆翔
右為正本係照原本作成。
如對本判決上訴須於判決送達後廿日內向本院提出上訴狀。
中　　  　華　　  　民　　  　國　　九十三　　年　　八　　月  　十七 　 日
~B　　　法院書記官　林建成
